臺灣臺北地方法院民事判決　　　　　　 95年度訴字第9966號
原　　　告　乙○○
被　　　告　甲○○
上列當事人間請求不當得利事件，本院於民國96年1月11日言詞
辯論終結，判決如下：
    主      文
原告之訴駁回。
訴訟費用由原告負擔。
    事實及理由
壹、原告主張：
一、原告於民國87年9月7日於訴外人永昌期貨經紀公司股份有限
    公司（以下簡稱永昌期貨公司）開戶買賣期貨，交易帳號為
    000000-0號，由被告擔任原告之營業員。詎被告竟於 89年5
    月間，向原告佯稱訴外人永昌期貨公司對新開客戶有交易手
    續費五折之優惠，詐騙原告同意以原告之父訴外人陳和益之
    名義，在永昌期貨公司開立帳號為000000-0號之期貨保證金
    帳戶（以下簡稱系爭期貨帳戶），並匯入新台幣（下同）48
    萬元至該帳戶；且被告復於 89年7月間未經原告之同意，擅
    自提領原告於合作金庫城東支庫之款項後，將其中 7萬元匯
    入系爭期貨帳戶。
二、被告詐騙原告開立系爭期貨帳戶，以及原告所有之55萬元款
    項後，即擅自將該帳戶之出金帳戶設定為訴外人張上聰於合
    作金庫城東支庫第 0000000000000號帳戶（以下簡稱系爭出
    金帳戶），意圖將原告所有上開款項出金至系爭出金帳戶而
    侵吞入己。嗣後被告發現依據期貨法規之規定，出金帳戶名
    義人必須與期貨保證金帳戶之名義人相同，無法順利移轉原
    告之款項得逞，為卸免責任，即未經原告之指示私自操作系
    爭期貨帳戶，故意將系爭期貨帳戶內之款項操作至幾乎虧損
    完畢。為此原告爰依據不當得利之法律關係，請求被告賠償
    擅自操作系爭期貨帳戶所導致之交易損失439,009元，及自8
    9年起至起訴狀繕本送達止之日止之利息131,703元，共570,
    712元。
三、聲明：(一)被告應給付原告 570,712元，及自起訴狀繕本送達
    翌日起至清償日止，按週年利率5%計算之利息。(二)訴訟費用
    由被告負擔。(三)原告願供擔保，請准宣告假執行。
貳、被告主張：
一、被告因擔任業務員有業績壓力，乃請原告介紹新客戶，原告
    遂介紹訴外人陳和益至訴外人永昌期貨公司開戶。而依當時
    期貨相關法規規定，開戶時倘未提供出金帳戶，即不得為期
    貨買賣，因為原告當時並未提供訴外人陳和益之出金帳戶，
    才暫時以張上聰的帳戶作為系爭期貨帳戶的出金帳戶，但如
    此處理並不影響陳和益之權益，因為依據規定，必須出金帳
    戶與期貨保證金帳戶的名義相同，將來才能辦理出金，只要
    陳和益願意至永場期貨公司辦理出金帳戶變更手續，就可以
    將系爭期貨帳戶內的剩餘款項領回。
二、原告就本件訴訟指訴被告的行為，曾經對於被告提起刑事告
    訴，經台灣高等法院以 93年度上訴字第553號判決認定被告
    此部分行為不成立犯罪在案。
三、聲明：(一)原告之訴駁回。(二)訴訟費用由原告負擔。
參、兩造不爭執之事實：
一、原告於87年9月7日於訴外人永昌期貨公司開戶買賣期貨，交
    易帳號為000000-0號，由被告擔任原告之營業員。
二、被告於89年5月間，經原告同意，以原告之父陳和益之名義
    ，在永昌期貨公司開立系爭期貨帳戶，原告並且匯入48 萬
    元至該帳戶。
三、被告於89年7月間未經原告之同意，擅自提領原告於合作金
    庫城東支庫之款項後，將其中7萬元匯入系爭期貨帳戶。
四、被告辦理陳和益名義之系爭期貨帳戶時，將該帳戶之出金帳
    戶設定為訴外人張上聰名義之系爭出金帳戶。
五、系爭期貨帳戶至89年12月31日止，餘額僅剩19770元。
肆、得心證之理由：
一、按「除別有規定外，確定之終局判決就經裁判之訴訟標的，
    有既判力。」、「原告之訴，有下列各款情形之一者，法院
    應以裁定駁回之。但其情形可以補正者，審判長應定期間先
    命補正：七、起訴違背第 253條、第263條第2項之規定，或
    其訴訟標的為確定判決之效力所及者。」，民事訴訟法第40
    0條第1項、第 249條第1項第7款分別定有明文。經查，原告
    前於93年間，主張包括被告於 89年7月間未經原告之同意，
    擅自提領原告於合作金庫城東支庫之款項後，將其中 7萬元
    匯入系爭期貨帳戶之行為在內之事實，依據侵權行為及不當
    得利之法律關係請求被告賠償包括該筆 7萬元款項在內之金
    額，其中上開 7萬元匯入系爭期貨帳戶之款項部分，業經台
    灣高等法院認定原告以侵權行為為請求權基礎之消滅時效已
    經完成，且被告對於該筆款項並未私自提領而獲益，不負不
    當得利之賠償責任，因而駁回原告此部分請求確定等情，有
    台灣高等法院93年度訴字第58號民事判決影本一件附卷可稽
    ，堪信為真。從而依據前揭規定，原告復於本件起訴請求被
    告賠償該筆7萬元之款項，已非適法。
二、次按依不當得利之法則請求返還不當得利，以無法律上原因
    而受利益，致他人受有損害為其要件，最高法院著有六十一
    年台上字第一六九五號判例可資參照。所謂致他人受損害，
    係指一方之受利益與他方之受損害間，須有直接之因果關係
    ，亦即受益之原因事實與受損之原因事實確屬同一而言。經
    查，系爭期貨帳戶自 89年5月間開立迄同年12月底為止，除
    有本件 48萬元及7萬元之款項匯入之外，完全沒有將款項出
    金至系爭出金帳戶之紀錄等情，有永昌期貨公司出入金紀錄
    影本一件在卷足稽，堪信屬實，是原告所有系爭55萬元款項
    實際上並沒有匯出至被告所有，或被告所掌控金融帳戶之事
    實，應堪認定；則自此觀點而言，已難認為被告就系爭原告
    所有55萬元款項進入系爭期貨帳戶之事實，有何獲取不當利
    益之情形可言。次查，原告主張：「被告發現依據期貨法規
    之規定，出金帳戶名義人必須與期貨保證金帳戶之名義人相
    同，無法順利移轉原告之款項得逞，為卸免責任，即未經原
    告之指示，私自操作系爭期貨帳戶，故意將系爭期貨帳戶內
    之款項操作至幾乎虧損完畢」云云，不僅核與其於本院96年
    1月11 日言詞辯論期日所自認：「摩根台指的部分是我操作
    」、「我從網路上或是電視上得到訊息，打電話到永昌期貨
    ，甲○○是我的營業員，我跟他下單操作。」、「（照原告
    的估計，妳操作的部分賠多少？）九萬多元。... 」，亦即
    原告確實有指示被告操作系爭期貨帳戶之行為等情不符，且
    其所指稱被告故意將系爭帳戶內之款項操作虧損云云，更明
    顯有違於經驗法則，並且無法提出任何證據以資佐證。參諸
    原告就本件訴訟指訴被告的行為，曾經對於被告提起刑事告
    訴，經台灣高等法院審酌：「１、告訴人陳和益於永昌公司
    之期貨開戶文件為被告甲○○填載，且開戶申請書中所記載
    陳和益之學歷係「專科」，並不正確，實際上係高職，其所
    記載之聯絡電話及緊急聯絡人陳蘇晴秀（即告訴人陳和益之
    配偶）之行動電話號碼實際上分別為告訴人乙○○之住處及
    行動電話，居住地址臺北市○○街八十七巷三十四弄五樓亦
    為告訴人之居處等情，業經被告甲○○及告訴人乙○○一致
    供明，並有前開開戶文件一冊在卷可憑。雖告訴人於原審調
    查時指稱：我有委託甲○○以陳和益名義開戶，但甲○○把
    我填的開戶書掉包，自己重寫一份申請書，他是拿開戶書到
    我家附近的咖啡廳，我自己有填寫一份開戶資料，但後來整
    張被掉包，筆跡都不是我的，聯絡人原本我是填自己云云，
    然苟其此部分指述為真，則被告甲○○既圖在告訴人陳和益
    所開立之期貨帳戶內進行交易，其大可直接依乙○○所交付
    之陳和益開戶申請書上之資料重新謄寫，而無須一方面變更
    記載聯絡人為陳蘇晴秀，一方面又填載告訴人乙○○之行動
    電話及居處電話，方便永昌公司之承辦人員得隨時與告訴人
    乙○○保持聯繫，是被告甲○○指：陳和益之資料是乙○○
    在電話中唸給其寫的乙節，應非虛妄，堪予採信。」、「２
    、被告甲○○於台北市調查處初訊時即供稱：乙○○於八十
    九年六月以陳和益名義在永昌代辦期貨交易帳戶時未提供陳
    和益銀行帳戶作為出金帳戶，致開戶程序不完整而無法交易
    ，我乃告訴她有關開戶資料內若未填寫出金帳戶則無法進行
    交易且出金帳戶必須為開戶人本人之帳戶始能出金，乙○○
    要我自行填寫銀行帳戶暫時完成陳和益帳戶之開戶手續，日
    後要出金她會提供陳和益之帳戶俾供出金，因此我暫時填具
    張上聰在合庫城東支庫帳號以完成陳和益之開戶手續，當時
    我曾將上述帳戶告知她，且這並不影響陳和益帳戶日後出金
    權益，因永昌期貨接到客戶要求出金時係以開戶人姓名及其
    名下之銀行帳戶作為出金帳戶，因此若其開戶所填具之帳戶
    非開戶人名下銀行帳戶，永昌期貨則無法完成出金撥付手續
    等語，核與證人即財政部證券暨期貨管理委員會專員蔡櫻瑜
    及科長阮麗蓉證稱：早期的法令在八十八年七月二十九日前
    並無規定，在七月二十九日後才開始有指定完成一個期貨帳
    戶後須指定一個出金帳戶，乙○○的帳戶是在八十七年九月
    即開戶，而陳和益是在八十九年五月二十五日開戶應是適用
    新規定，如果不是指定本人出金帳戶即違反規定之情節相合
    ，雖上開二證人另稱是有可能在永昌公司未經稽核之情形下
    由張上聰的帳戶出金等語，惟核諸卷內資料並未發現被告甲
    ○○曾利用陳和益之前開期貨帳戶辦理出金，八十九年七月
    六日尚且主動入金七萬元至其帳戶內，業如前述，況被告甲
    ○○對於出金帳戶必須為開戶本人之帳戶始能出金乙節，既
    已知之甚詳，衡情亦無擅自更改與其不相干第三人之帳戶之
    實益，是被告所辯僅為暫時完成開戶手續乙節，應堪採信。
    」、「３、告訴人乙○○雖指被告甲○○完成陳和益開戶後
    ，即以已意在該帳戶內為自己進行日本期貨交易，惟告訴人
    之指訴無非在使被告受刑事訴追為主要目的，是其指訴每與
    事實偏離，故仍需調查其他證據以資審認，查本件告訴人乙
    ○○於偵查中先稱：陳和益部分我沒有授權甲○○做交易云
    云，嗣即改稱：我雖有委託甲○○交易，但他未照我的意思
    去交易，我父親帳戶是我在使用，我也有委託甲○○做過交
    易，並續指稱：買賣委託書只要是日本期貨的部分一定不是
    我委託的，且我父親的部分那三十張委託書均非我委託的云
    云，其於原審審理中再供稱：我只有使用陳和益帳戶操作期
    貨一、二筆，我辦完他的戶頭就到高雄讀書，陳和益的戶頭
    我以電話委託的方式操作等語，嗣又改稱：這裡面都不是我
    交易的等語，及日本期貨的部分不是我操作的，我根本不懂
    云云，可知告訴人乙○○就對於是否曾授權被告甲○○於陳
    和益之期貨帳戶內從事期貨交易，及其本人是否曾於陳和益
    帳戶內從事期貨交易等情，前後指述均有未合。再徵之告訴
    人於警詢中指稱：八十九年五月間甲○○向我誑稱若我以我
    家人名義另開一個期貨帳戶從事交易可獲交易手續費減半優
    惠，我以父親陳和益名義開立交易帳號來買賣期貨，將我個
    人帳戶金額轉入陳和益帳戶從事期貨交易云云，然其於開立
    陳和益帳戶後，卻仍於其自己所有之永昌公司期貨交易帳戶
    內密集從事期貨交易，此有永昌公司期貨買賣委託書及期貨
    交易人買賣報告書等資料在卷為憑，足認告訴人乙○○指述
    ，殊有瑕疵可指，告訴人之指述既有瑕疵，即不得作為被告
    甲○○有罪認定之依據。」、「４、再觀諸告訴人陳和益於
    永昌公司期貨交易帳戶內之各筆交易明細資料，就其自八十
    九年六月五日起至同年十二月間止之期貨交易中，於八十九
    年六月五日、六月十九日、六月二十三日、七月七日、七月
    十日有多筆美國摩股期貨買賣，並非僅如告訴人所言僅有日
    本期貨交易，且告訴人就前開帳戶之數十筆交易中是否僅有
    日本期貨部分未經授權乙節，其前後指述並不一致，已如前
    述，再參照前開買賣委託書均有電話下單或當面下單等方式
    穿插其中，且當面下單者又均加蓋陳和益之開戶印鑑章，從
    而僅憑上開交易資料，實難以認定被告甲○○是否確實未經
    告訴人授權而為期貨交易甚明。」等理由，以93年度上訴字
    第 553號判決認定被告此部分行為不成立犯罪確定等情，亦
    有該件刑事訴訟之判決影本一件在卷足憑，是原告主張系爭
    期貨帳戶內之款項為被告擅自操作造成虧損，自屬不能證明
    。從而原告據此推論被告係詐始原告同意開設系爭期貨帳戶
    及匯入款項，依據不當得利之法律關係，請求被告給付系爭
    期貨帳戶內虧損之款項，包括利息共計 570,712元，自無理
    由，應予駁回；原告假執行宣告之聲請亦失所附麗，應併予
    駁回之。
伍、本件事證已臻明確，兩造其餘主張陳述及所提之證據，均毋
    庸再與審酌，附此敘明。
陸、據上論結：原告之訴為無理由，依民事訴訟法第78條，判決
    如主文。
中　  華  　民  　國　　96 　 年 　  1    月    25    日
                  民事民二庭    法　官　楊代華
以上正本係照原本作成
如對本判決上訴，須於判決送達後20日內向本院提出上訴狀
中　  華  　民  　國　　96 　 年 　  1    月    25    日
                                書記官  許婉如
